ACORDAO-COMPLETO-2442831

ACÓRDÃO 19/2021 ATA 1/2021 - SEGUNDA CÂMARA

VISTOS, relatados e discutidos estes Embargos de Declaração opostos por Rita de Cássia Velloso Rocha contra o Acórdão 11149/2020-TCU-Segunda Câmara, que não deu provimento a pedido de reexame relacionado ao Acórdão 5372/2020-TCU-Segunda Câmara, que considerou ilegal o ato de concessão de sua aposentadoria;
ACORDAM os Ministros do Tribunal de Contas da União, reunidos em Sessão da 2ª Câmara, com fulcro com fulcro nos arts. 32, inciso II, e 34 da Lei 8.443/1992, c/c os arts. 277, inciso III, e 287 do Regimento Interno do TCU e diante das razões expostas pelo Relator, em:
9.1. conhecer dos presentes Embargos de Declaração para, no mérito, rejeitá-los;
9.2. dar ciência desta deliberação aos interessados.

Embargos de declaração interposto por Rita de Cássia Velloso Rocha contra o Acórdão 11.149/2020-TCU-2ª Câmara

Segunda Câmara

Tribunal Superior do Trabalho.

3. Interessados/Responsáveis/Recorrentes:
3.1. Interessada: Rita de Cássia Velloso Rocha (XXX.250.311-XX).
3.2. Recorrente: Rita de Cássia Velloso Rocha (XXX.250.311-XX).

13.1. Ministros presentes: Bruno Dantas (Presidente), Augusto Nardes, Aroldo Cedraz (Relator) e Raimundo Carreiro.
13.2. Ministros-Substitutos presentes: Marcos Bemquerer Costa e André Luís de Carvalho.

ACORDAO-COMPLETO-2457449

Acórdão 3715/2021 - Segunda Câmara

AROLDO CEDRAZ

Ministro Aroldo Cedraz.

Trata-se de Embargos de Declaração opostos por Rita de Cássia Velloso Rocha contra o Acórdão 11149/2020-TCU-Segunda Câmara, de minha relatoria, que não deu provimento a pedido de reexame relacionado ao Acórdão 5372/2020-TCU-Segunda Câmara, que considerou ilegal o ato de concessão de sua aposentadoria.
2. 	Irresignada, a beneficiária opôs os presentes Embargos, dos quais destaco o que segue: 
4. A Embargante se aposentou em 20/05/2015, época em que estava vigente, nessa Egrégia Corte, entendimento favorável à incorporação da vantagem de opção nos termos do art. 2º da Lei 8.911/1994 (c/c art. 18 da Lei 11.416/2006) , bem como a vantagem de quintos/décimos, transformada em Vantagem Pessoal Nominalmente Identificada - VPNI, pelo artigo 62-A da Lei 8.112/1990. 
5. Em 2019 (Acórdão 1599/19) , passados mais de quatro anos da aposentadoria em questão, essa Egrégia Corte modificou seu entendimento jurisprudencial e passou a considerar ilegal a incorporação a referida incorporação. 
6. A aplicação retroativa da referida mudança de entendimento, sem que tenha ocorrido alteração legislativa que a justifique atenta, evidentemente, contra os princípios da boa-fé, direito adquirido e irretroatividade, dentre outros, e encontra óbice instransponível, presente no comando do artigos 24 da Lei de Introdução ao Direito Brasileiro, alterada em 2018, que assim dispõe:
 (...) 
7. A omissão que justifica a oposição dos presentes Embargos reside justamente na ausência de adequação do Acórdão Embargado à legislação vigente que socorre a Embargante. 
8. A presente questão foi ventilada, também, no Recurso interposto, mais especificamente na parte em que se colacionou precedente vigente à época em que a aposentadoria foi requerida. Pede-se vênia para trazer à colação o trecho do precedente em questão:
 (...) 
Acórdão 964/2006-TCU-Plenário 
 (...) 
A clareza da determinação contida no Acórdão esteve vigente à época em que a Embargante se aposentou. 
10. Passados mais de 4 anos, com o advento do Acórdão 1599/2019-TCU-Plenário, o entendimento que regeu os atos administrativos referentes à aposentadoria da Embargante foi modificado. O acordão embargado, entretanto, ignorou as orientações gerais da época e também o fato de que, na presente hipótese, se está a falar de inovação no entendimento desse Eg. Tribunal e não cometimento de ilegalidade por parte da Embargante ou da autoridade que deferiu seu pleito de aposentadoria. 
11. Não se afigura razoável, portanto, cogitar que servidora pública que havia satisfeito os pressupostos temporais estabelecidos no Art. 193 da Lei 8.112/90 e que tinha assegurada na aposentadoria a vantagem decorrente da opção, prevista no art. 2º da Lei 8.911/1994, por decisão do próprio TCU (Acórdão 2076/2005-TCU-Plenário) , tenha, agora, que se submeter a entendimento superveniente que surgiu quase 5 anos após sua aposentadoria.
12. O Acórdão ora embargado, por sua vez, também deixou de enfrentar jurisprudência do Supremo Tribunal Federal transcrita na peça recursal, na qual o Eminente Ministro Eros Grau decidiu que
"a aquisição de vantagem prevista no art. 193 da Lei 8.112/90 está condicionada apenas a determinado lapso temporal no exercício da função ou cargo comissionado, sem qualquer outro critério adicional, e que, o direito à parcela, pois, estaria plenamente incorporada ao patrimônio jurídico do impetrante, ainda que seu exercício estivesse condicionado a termo ou condição futura, sendo vedado à autoridade administrativa opor restrições onde não o fez a Lei que concedeu o benefício." (MS 25.405) 
13. O entendimento do Supremo Tribunal Federal consigna que o referido dispositivo é "elemento que se apresenta com valor jurídico próprio e que se incorporou ao patrimônio do funcionário, direito inalterável." 
14. A Embargante, portanto, se socorre do legítimo entendimento, vigente à época da concessão de sua aposentadoria, ilustrado no voto do Ministro Valmir Campelo, nos seguintes termos:
 (...) 
A CONTRADIÇÃO
15. Consignou-se no recurso que: "os servidores que tenham satisfeito os pressupostos temporais estabelecidos no Art. 193 da Lei 8.112/90 até janeiro de 1995 contribuíram sobre a parcela de retribuição pelo exercício de função comissionada durante todo o lapso de tempo estabelecido na norma". 
16. O relatório que fundamentou o Acórdão ora embargado asseverou:
"9. (...) As parcelas remuneratórias decorrentes do exercício das funções comissionadas deixaram de constituir base de incidência para a contribuição previdenciária desde 16/12/1998, motivo pelo qual também não podem integrar os proventos de aposentadoria." 
17. Com base nesse argumento, concluiu-se que: 
"Em virtude dessas considerações, é de se rejeitar o argumento apresentado pelo recorrente."
18. O referido entendimento, todavia, contraria o disposto na Lei 9.630/98 que dispôs sobre as alíquotas de contribuição para o Plano de Seguridade Social do servidor público civil ativo e inativo dos Poderes da União, das autarquias e das fundações públicas, e dá outras providências - combinado com a Lei 8.852/1994 que determina o seguinte:
 (...) 
20. Em outras palavras, na data da promulgação da EC 20/1998 encontrava-se em vigor a Lei 9.630/98 que, combinada com o inciso III do Art. 1º da Lei 8.852/94 que disciplinava a matéria e estabelecia que, sobre a retribuição pelo exercício de função comissionada, incidia a contribuição previdenciária devida pelo servidor. 
21. Portanto, ao contrário do exposto nos Acórdão 1599/2019-TCU-Plenário; 5372/2020 - 2ª Câmara e 11149/2020 também da 2ª Câmara, a embargante contribuiu efetivamente sobre parcela de retribuição pelo exercício de função comissionada durante todo o lapso temporal estabelecido na citada legislação. 
22. A contradição ora apontada não pode prosperar e deve ser enfrentada adequadamente, sob pena de cometimento de grave injustiça, por parte dessa Eg. Corte contra a Embargante e um sem número de jurisdicionados que se encontram em situação análoga.
CONCLUSÃO E PEDIDO
23. Ante o exposto, não resta à Embargante, senão, esperar que sejam sanadas as omissões apontadas e solucionada a contradição indicada, de modo a alterar a redação do Acórdão Embargado para torna-lo compatível com a legislação indicada ao longo dos presentes embargos, para que prevaleça, consequentemente, a tese exposta no Pedido de Reexame interposto.
	É o Relatório.

8.1. Antônio Perilo de Sousa Teixeira Netto (21359/OAB-DF) e outros, representando Rita de Cássia Velloso Rocha.

Procurador Sergio Ricardo Costa Caribé.

APOSENTADORIA. INCORPORAÇÃO DA VANTAGEM "OPÇÃO" APÓS A EMENDA CONSTITUCIONAL 20/1998. ILEGALIDADE E NEGATIVA DE REGISTRO. PEDIDO DE REEXAME. CONHECIMENTO. RAZÕES INSUFICIENTES PARA ALTERAR O JUÍZO. NÃO PROVIMENTO. EMBARGOS DE DECLARAÇÃO. AUSÊNCIA DE CONTRADIÇÃO OU OMISSÃO. REJEIÇÃO.

APOSENTADORIA (APOS)

Secretaria de Recursos (Serur); Secretaria de Fiscalização de Pessoal (Sefip).

Trata-se de Embargos de Declaração opostos por Rita de Cássia Velloso Rocha contra o Acórdão 11149/2020-TCU-Segunda Câmara, de minha relatoria, que não deu provimento a pedido de reexame relacionado ao Acórdão 5372/2020-TCU-Segunda Câmara, que considerou ilegal o ato de concessão de sua aposentadoria.
Conheço os presentes Embargos de Declaração, eis que satisfeitos os requisitos de admissibilidade previstos nos artigos 32, inciso II, e 34 da Lei Orgânica do Tribunal de Contas da União.
Em seu arrazoado, a responsável alega omissão uma vez que teria havido "mudança de entendimento, sem que tenha ocorrido alteração legislativa que a justifique, atenta, evidentemente, contra os princípios da boa-fé, do direito adquirido e da irretroatividade, entre outros, e encontra óbice instransponível presente no comando do artigo 24 da Lei de Introdução ao Direito Brasileiro".
Além disso, aponta contradição na decisão combatida por considerar que a embargante contribuiu sobre parcela de retribuição pelo exercício de função comissionada durante o período estabelecido na citada legislação, ao contrário do exposto nos fundamentos dos Acórdão 5372/2020-TCU-Segunda Câmara e 11.149/2020-TCU-2ª Câmara. 
Verifico que os argumentos trazidos nos presentes Embargos já foram tratados nos autos, configurando, por conseguinte, a intenção de rediscutir o mérito da matéria, o que é incabível na presente fase processual. 
Ainda assim, em homenagem ao princípio da verdade material, permito-me tecer os breves comentários a seguir. 
A legitimidade de o TCU apresentar a evolução de entendimento que o levou a considerar ilegal o ato aqui debatido foi abordada em inúmeros julgados a partir do Acórdão 1599/2019-TCU-Plenário, sendo tratada por mim nos parágrafos 9 a 13 do Voto que fundamentou o Acórdão embargado, e apresentando a seguinte conclusão:
Nessa perspectiva, é correta a conclusão de que o referido ato possui natureza precária, razão pela qual, até que haja o efetivo julgamento e o consequente registro pela Corte de Contas, não há que se falar em direito adquirido, ato jurídico perfeito, proteção da confiança, ou em irredutibilidade dos proventos, tendo em vista a ausência de aperfeiçoamento e definitividade do ato.
Quanto à alegada contradição em relação à contribuição previdenciária, com o argumento que teria havido incidência da contribuição previdenciária devida pela servidora, também não procede. A questão está bem fundamentada no relatório da Serur, o qual adotei como razões de decidir no item 6 do Voto que proferi, ao trazer à baila o objetivo raciocínio do eminente Ministro Benjamim Zymler, quando da prolação do Acórdão 5919/2019-TCU-Primeira Câmara, em que atuou como relator:
9. (...) As parcelas remuneratórias decorrentes do exercício das funções comissionadas deixaram de constituir base de incidência para a contribuição previdenciária desde 16/12/1998, motivo pelo qual também não podem integrar os proventos de aposentadoria.
10. Nessa linha, a própria legislação editada após a EC 20/1998 não previa a incidência de contribuição previdenciária sobre as funções de confiança e assemelhados, como se depreende do art. 1º da Lei 9.783, publicada em 28/1/1999, na sequência da aprovação da EC 20/1998 (grifos acrescidos) :
"Art. 1o A contribuição social do servidor público civil, ativo e inativo, e dos pensionistas dos três Poderes da União, para a manutenção do regime de previdência social dos seus servidores, será de onze por cento, incidente sobre a totalidade da remuneração de contribuição, do provento ou da pensão.  (Vide Lei nº 10.887, de 2004)  Vide ADIN 2010, de 1999
Parágrafo único. Entende-se como remuneração de contribuição o vencimento do cargo efetivo, acrescido das vantagens pecuniárias permanentes estabelecidas em lei, os adicionais de caráter individual, ou quaisquer vantagens, inclusive as relativas à natureza ou ao local de trabalho, ou outra paga sob o mesmo fundamento, excluídas:  (...) "
11. Essa matéria foi objeto da Decisão 683/2001-Plenário, prolatada em 29/8/2001, na qual o Tribunal, acolhendo a dissidência capitaneada pelo Ministro Ubiratan Aguiar, firmou o seguinte entendimento:
"O Tribunal Pleno, diante das razões expostas pelo Redator, DECIDE conhecer da Representação formulada pela então Divisão de Pagamento - Dipag/Serec/Segedam e, tendo em vista o disposto nos arts. 40, § 12, 201, § 11, da Constituição Federal, com redação dada pela Emenda Constitucional nº 20/98, firmar o entendimento de que a retribuição pelo exercício de função comissionada não constitui parcela integrante da remuneração sobre a qual incide a contribuição social do servidor público civil ativo, a partir da vigência da Emenda Constitucional nº 20/98."
12. Contra essa decisão foi interposto pedido de reexame pelo Subprocurador-Geral Ubaldo Alves Caldas, que não foi conhecido (Decisão 1077/2001-Plenário) .
 Dessa forma, não havendo omissão ou contradição a ser corrigida na decisão atacada, os presentes Embargos de Declaração devem ser rejeitados.
Por fim, lembro que o restrito escopo dos Embargos de Declaração não comporta a rediscussão das questões de mérito já enfrentadas no acórdão questionado.
	Em face do exposto, VOTO para que o Tribunal adote a minuta de Acórdão que ora submeto à apreciação deste Colegiado.
TCU, Sala das Sessões Ministro Luciano Brandão Alves de Souza, em 26 de janeiro de 2021.
AROLDO CEDRAZ 
Relator